【裁判字號】    98,上易,208
【裁判日期】    990106
【裁判案由】    給付承攬報酬
【裁判全文】
臺灣高等法院高雄分院民事判決         98年度上易字第208號
上  訴  人  固堡企業股份有限公司
法定代理人  乙○○
訴訟代理人  薛西全律師
            劉妍孝律師
            邱國逢律師
被上訴人    千鐿企業股份有限公司
法定代理人  甲○○
訴訟代理人  洪錫鵬律師
上列當事人間請求給付承攬報酬事件，上訴人對於民國98年6 月
30日臺灣高雄地方法院97年度訴字第793 號第一審判決提起上訴
，本院於98年12月23日言詞辯論終結，判決如下：
    主  文
上訴駁回。
第二審訴訟費用由上訴人負擔。
    事實及理由
一、被上訴人起訴主張：上訴人於民國（下同）96年4 月10日承
    攬訴外人臺灣士敏工程企業股份有限公司（下稱士敏公司）
    向訴外人BMH 公司所承攬之「台電興達電廠卸煤改善計畫」
    之卸船機製裝工作（下稱系爭工程），嗣於同年5 月間，與
    被上訴人簽訂承攬契約，將士敏公司提供製作之卸煤機原料
    即特殊鋼板及不銹鋼花紋鋼板等，發包被上訴人加工製作為
    半成品，約定交貨期間自96年6 月間起至同年10月間止。嗣
    被上訴人陸續依約完成該特殊鋼板之加工（下稱系爭半成品
    ），並已交付被告，得請領加工之承攬報酬合計為新臺幣（
    下同）320 萬0,891 元。惟上訴人迄未依約給付，爰依承攬
    契約之法律關係，求為命：上訴人應給付被上訴人320 萬0,
    891 元，及自支付命令聲請狀送達之翌日起至清償日止，按
    年息5%計算之利息。
二、上訴人則以：被上訴人確有向上訴人承攬鋼材之加工工作，
    承攬報酬為320 萬0,891 元，惟因被上訴人尚有22片未加工
    且遲延交貨（下稱系爭22片鋼板），延誤上訴人製作時程，
    上訴人多次要求交付，並於96年10月30日發函催告被上訴人
    於3 日內交付，否則以該函解除契約，惟被上訴人屆期仍未
    交付，即屬給付遲延。嗣至97年3 月間，因系爭工程不容繼
    續拖延，上訴人只好請士敏公司另行購置不銹鋼板，並由上
    訴人得請領之工程款中扣除，此部分遭士敏公司扣款之金額
    為63萬1,400 元，此即上訴人因被上訴人給付遲延致生之損
    害，扣除被上訴人返還之系爭22片鋼板價值17萬4,790 元後
    ，上訴人仍受有45萬6,610 元損害，依民法第231 條第1 項
    規定，上訴人自得向被上訴人請求賠償上開45萬6,610 元損
    害，而主張與本件承攬報酬抵銷。又縱認上訴人未交付加工
    規格圖，則兩造間就系爭22片鋼板並無承攬關係，被上訴人
    扣留上訴人系爭22片鋼板，要屬因故意或過失不法侵害上訴
    人之權利，亦屬故意以背於善良風俗之方法，加損害於上訴
    人，依民法第184 條第1 項前段及後段規定，上訴人亦得請
    求損害賠償，扣除被上訴人返還系爭22片鋼板價值17萬4,79
    0 元後，上訴人仍受有45萬6,610 元之價差損害，上訴人以
    此主張抵銷，經抵銷後，被上訴人請求之金額僅為273 萬8,
    281 元等語，資為抗辯。
三、原審扣除修補費6,000 元後，判決上訴人應給付被上訴人31
    9 萬4,891 元及其利息，而駁回被上訴人其餘請求，被上訴
    人就敗訴部分未據聲明不服；上訴人就敗訴部分其中45萬6,
    610 元不服，提起上訴。上訴聲明：(一)原判決關於命上訴人
    給付超過273 萬8,281 元本息部分廢棄。(二)上開廢棄部分，
    被上訴人在第一審之訴及假執行之聲請均駁回。(三)訴訟費用
    由被上訴人負擔。被上訴人對於上訴人之上訴答辯聲明：(一)
    上訴駁回。(二)第二審訴訟費用由上訴人負擔。
四、兩造不爭執事項：
  (一)上訴人於96年4 月10日承攬士敏公司向訴外人BMH 公司所承
    攬之系爭工程，上訴人於同年5 月間，與被上訴人簽訂承攬
    契約，將士敏公司提供製作之卸煤機原料即特殊鋼板及不銹
    鋼花紋鋼板等，發包被上訴人加工製作為半成品，約定期間
    自96年6 月間起至同年10月間止。嗣被上訴人將系爭半成品
    中特殊鋼板部分加工後交付上訴人。上訴人應給付被上訴人
    承攬報酬319 萬4,891 元尚未為給付。
  (二)系爭22片鋼板被上訴人並未加工，上訴人已於98年11月13日
    至被上訴人公司載回。
  (三)上訴人承攬系爭工程完工後，遭士敏公司扣款63萬1,400 元
    。
  (四)系爭22片鋼板現值為17萬4,790 元。
五、兩造爭執要點為：(一)上訴人主張被上訴人未依約按期加工並
    交付系爭22片鋼板，並因被上訴人遲延給付致上訴人遭士敏
    公司扣款63萬1,400 元，於扣除系爭22片鋼板價值17萬4,79
    0 元後，依民法第231 條第1 項規定，請求就被上訴人賠償
    遲延損害45萬6,610 元主張抵銷，是否有據？(二)上訴人主張
    被上訴人扣留上訴人系爭22片鋼板，依民法第184 條第1 項
    前段及後段規定，請求就被上訴人應賠償上開45萬6,610 元
    價差損害主張抵銷，是否有據？茲就兩造爭點及本院得心證
    理由分述如下：
  (一)上訴人主張被上訴人未依約按期加工並交付系爭22片鋼板，
    並因被上訴人遲延給付致上訴人遭士敏公司扣款63萬1,400
    元，於扣除系爭22片鋼板價值17萬4,790 元後，依民法第23
    1 條第1 項規定，請求就被上訴人賠償遲延損害45萬6,610
    元主張抵銷，是否有據？
  1.按債務人之給付需債權人之協力者，縱未約定債權人為協力
    行為之期限，然依一般社會觀念，債權人仍應於合理之期間
    內完成其協力行為。倘因債權人不於合理期間完成協力行為
    ，致債務人遲延給付者，尚難謂係因可歸責於債務人之事由
    致未為給付，債務人自不負遲延責任（最高法院97年度台上
    字第1207號判決意旨參照）。
  2.本件兩造承攬契約約定內容，係上訴人將士敏公司提供製作
    之卸煤機原料即特殊鋼板及不銹鋼花紋鋼板等，發包被上訴
    人加工製作為半成品，被上訴人並應依上訴人指示規格，對
    各該鋼板加工製造後，交付上訴人。是被上訴人於鋼板之加
    工前，自須獲得上訴人有關規格之指示，始能據以加工。換
    言之，上訴人對於被上訴人完成工作，負有協力之義務，倘
    上訴人未盡其協力義務，或未能舉證證明確有向被上訴人為
    規格之指示，則縱被上訴人未為給付系爭22片鋼板，亦不得
    認被上訴人具有可歸責原因，被上訴人自不負遲延之責任。
  3.上訴人辯稱：早於96年5 月間交付系爭22片鋼板時，即已同
    時交付加工之規格與被上訴人云云，並提出96年10月30日催
    告函、上訴人繪製之規格圖及被上訴人公司負責人甲○○於
    錄音中表示：你圖來我照時間算給你、發給你云云為證。然
    為被上訴人所否認。經查，依上開催告函記載：請於函到3
    日內儘速履行交付不銹鋼鐵板切割之貨品，果真無法再於約
    定期限內完成系爭切割鐵板之交付，逕以此函解除雙方委作
    契約，並請求返還所有賸餘之不銹鋼鐵板貨品等語（原審卷
    第54頁），觀其內容並不能證明上訴人於交付系爭22片鋼板
    之同時，已下規格指示被上訴人加工之事實，是上開催告函
    尚不足為有利於上訴人之認定。又上訴人提出其繪製之規格
    圖（本院卷第42至50頁），亦僅能證明上訴人有繪製該規格
    圖，尚不能證明上訴人有將繪製之規格圖交付予被上訴人。
    至上訴人提出被上訴人公司負責人甲○○於錄音中表示：你
    圖來我照時間算給你、發給你云云（本院卷第91頁），仍不
    能據此證明上訴人有交付系爭22片鋼板格規圖予被上訴人。
    次查，本件被上訴人承攬本件鋼材之加工，並非一般制式零
    件之給付，而屬上訴人承攬系爭工程後，因應工程各部分不
    同要求，由被上訴人在鋼材尺寸、裁切、折邊、彎曲角度等
    細項，應上訴人指示予以加工，或依工程進度交付某種預定
    規格尺寸之鋼板，此由卷內上訴人提出被上訴人96年5 月至
    10月出貨單據顯示（原審卷第196-251 頁背面），加工數量
    及件數頗為可觀，而各出貨單品名規格一欄所記載之尺寸規
    格等要求，多有差異，單價欄所列金額，即使相同規格者，
    單價亦有不同，足以推認加工方式亦有差別。復觀之上訴人
    所提出系爭22片鋼板用於系爭工程之組裝照片所示，係以長
    條凹型狀鋪設於底部，應係供為通道之用，其加工規格因通
    道設計及行經位置之不同，各片鋼板曲折、角度、寬窄頗有
    殊異，此有該鋼板組裝照片4 張附卷可稽（原審卷第86-87
    頁）。足見被上訴人如未獲得上訴人具體指示，難以預為加
    工交付，自無可疑；而上訴人迄今並不能證明有交付系爭22
    片鋼板格規圖予被上訴人已如前述。綜上而論，被上訴人既
    因上訴人未予加工規格之指示，無法就系爭22片鋼板進行加
    工，其未為給付，即無可歸責原因，從而，上訴人主張被上
    訴人未依約按期加工並交付系爭22片鋼板，並因被上訴人遲
    延給付致上訴人遭士敏公司扣款63萬1,400 元，於扣除系爭
    22片鋼板價值17萬4,790 元後，依民法第231 條第1 項規定
    ，請求就被上訴人賠償遲延損害45萬6,610 元主張抵銷，即
    非有據，不足憑取。
  (二)上訴人主張被上訴人扣留上訴人系爭22片鋼板，依民法第18
    4 條第1 項前段及後段規定，請求就被上訴人應賠償上開45
    萬6,610 元價差損害主張抵銷，是否有據？
  1.查兩造就系爭22片鋼板確存有承攬契約關係，此觀之上訴人
    自陳：被上訴人就承攬報酬請求的範圍與系爭22片鋼板無關
    ，但為同一個承攬契約等語（原審卷第186 頁）甚明。上訴
    人辯稱：如認上訴人未交付規格圖，系爭22片鋼板承攬契約
    未成立云云，自無可採。而依前所述，因上訴人就系爭22片
    鋼板未為加工規格之指示，致被上訴人無法加工而留置保管
    系爭22片鋼板，被上訴人並無扣留可言。而上訴人又已於98
    年11月13日至被上訴人公司將系爭22片鋼板載回，為兩造所
    不爭執，並有切結書及點交確認單可稽（本院卷第73、74頁
    ）。足見被上訴人並無因故意或過失不法侵害上訴人之權利
    ，亦無故意以背於善良風俗之方法，加損害於上訴人之問題
    可言。
  2.從而，上訴人主張被上訴人扣留上訴人系爭22片鋼板，依民
    法第184 條第1 項前段及後段規定，請求就被上訴人應賠償
    上開45萬6, 610元之價差損害主張抵銷，亦屬無據。
六、綜上所述，被上訴人本於承攬契約之法律關係，請求上訴人
    給付承攬報酬319 萬4,891 元，及自支付命令聲請狀送達之
    翌日即96年11月23日起至清償日止，按年息5%計算之利息，
    為有理由，應予准許。原審就上開應准許部分判命上訴人給
    付，並為假執行之宣告，核無違誤。上訴意旨，就原審命其
    給付其中45萬6,610 元本息部分（即超過應准許273 萬8,28
    1 元之本息部分），指摘原判決此部分不當，求予廢棄，為
    無理由，應予駁回。
七、據上論結，本件上訴為無理由，依民事訴訟法第449 條第1
    項、第78條，判決如主文。
中    華    民    國    99    年    1    月     6     日
                            民事第五庭
                                審判長法官  蔡明宛
                                法      官  魏式璧
                                法      官  曾錦昌
以上正本證明與原本無異。
本件不得上訴。
中    華    民    國    99    年    1    月     6     日
                                書  記  官  梁美姿

司法院資訊處製作；財團法人民間司法改革基金會備份。
